【裁判字號】    98,易,1060
【裁判日期】    990331
【裁判案由】    妨害自由等
【裁判全文】
臺灣苗栗地方法院刑事判決              98年度易字第1060號
公  訴  人  臺灣苗栗地方法院檢察署檢察官
被      告  甲○○
上列被告因妨害自由等案件，經檢察官提起公訴（98年度偵字第
1133號），本院判決如下：
    主  文
甲○○犯違背查封標示效力罪，累犯，處有期徒刑參月，如易科
罰金，以新臺幣壹仟元折算壹日。其餘被訴部分無罪。
    事  實
一、甲○○前因公共危險及妨害公務等案件，分別經本院判處有
    期徒刑3 月、5 月、2 月及3 月，並減刑為有期徒刑1 月15
    日、2 月15日、1 月及1 月15日，復定應執行刑為有期徒刑
    6 月確定，甫於民國96年12月6 日易科罰金執行完畢（構成
    累犯）。竟仍不知悔改，明知其所有坐落苗栗縣通霄鎮○○
    段530- 1及530-2 地號土地及其地上建物即苗栗縣通霄鎮○○段29 4、295 建號房屋（門牌號碼為通霄鎮內湖里12鄰內
    湖122- 1號），業經債權人渣打國際商業銀行申請強制執行
    ，並經本院於96年9 月3 日執行查封在案，竟基於違背查封
    標示效力之犯意，於前述查封後之96年10月間某日，將上開
    建物之鐵柵門拆下而違背查封之效力。
二、案經苗栗縣警察局通霄分局報告臺灣苗栗地方法院檢察署檢
    察官偵查起訴。
    理  由
壹、證據能力部分：
    本件被告甲○○對於下列供述證據、非供述證據的證據能力
    均不爭執（參審卷99年1 月19日準備程序筆錄第3 頁、99年
    3 月10日審判筆錄第2 至3 頁），且無違法取得或顯不可信
    之情形，本院自得將之採為認定本件犯罪事實存否之證據，
    附此敘明。
貳、有罪部分：
一、被告甲○○於本院審理時坦承上述違背查封標示效力之犯行
    （參審卷99年1 月19日準備程序筆錄第2 頁、99年3 月10日
    審判筆錄第5 至6 頁），核與證人丙○○證述的情節相符（
    參偵卷第16至20頁、第45頁、第69至70頁），復有門牌證明
    書、本院不動產權利移轉證書、苗栗縣稅捐稽徵處97年契稅
    繳款書、照片、土地登記第二類謄本通霄內湖西段0736地號
    、地籍圖謄本、苗栗縣通霄地政事務所建物測量成果圖（參
    偵卷第25頁、第26至27頁、第28頁、第29至33頁、第34至35
    頁、第36至37頁）在卷可稽，足證被告甲○○的自白與犯罪
    事實相符，其違背查封標示效力之犯行，洵堪認定。
二、核被告所為係犯刑法第139 條之違背查封標示效力罪。又被
    告前因公共危險及妨害公務等案件，經本院判處有期徒刑確
    定，經減刑及定其應執行刑有期徒刑6 月確定後，於96年12
    月6 日易科罰金執行完畢等情，此有臺灣高等法院被告前案
    紀錄表1 份在卷可考，其於上述有期徒刑執行完畢後，5 年
    內故意再犯本件上述有期徒刑以上的罪，為累犯，應依刑法
    第47條第1 項規定，加重其刑。爰審酌被告漠視公權力，妨
    害國家司法權行使之犯罪動機、目的、手段、所查封物品之
    種類及價值，以及犯後坦認犯行等一切情狀，量處如主文所
    示之刑，併諭知易科罰金之折算標準。
參、無罪部分：
一、公訴意旨另以：被告甲○○嗣因前述房屋及土地為丁○○拍
    定，又與丁○○為遷移之事發生糾紛，竟基於妨害自由之犯
    意，僱請乙○○將前述其拆卸下之鐵柵門2 扇予以切割改裝
    ，再於97年11月25日前約半個月之某日，在丁○○所拍得建
    物之出入通道上施設柵欄，經丁○○之夫丙○○發現，立即
    制止並報警，施設工人乃停工先行離開。嗣被告甲○○再於
    97年11月25日16時許，無視丙○○之阻止，強行於前述房屋
    前通道施設柵欄完畢，而以此強暴方式，妨害丙○○及丁○○自由進出前述經其拍定之房屋、土地的權利。因認被告甲○○涉犯刑法第304 條第1項之強制罪嫌等語。
二、按犯罪事實應依證據認定之，無證據不得認定犯罪事實。不
    能證明被告犯罪者，應諭知無罪之判決。刑事訴訟法第154
    條第2 項、第301 條第1 項，分別定有明文。次按認定不利
    於被告之事實，須依積極證據，苟積極證據不足為不利於被
    告事實之認定時，即應為有利於被告之認定，更不必有何有
    利之證據；又事實之認定，應憑證據，如未能發現相當證據
    ，或證據不足以證明，自不能以推測或擬制之方法，以為裁
    判基礎。而所謂認定犯罪事實之積極證據，係指適合於被告
    犯罪事實認定之積極證據而言，雖不以直接證據為限，間接
    證據亦包括在內；然而無論直接或間接證據，其為訴訟上之
    證明，須於通常一般之人均不致有所懷疑，而得確信其為真
    實之程度者，始得據為有罪之認定，倘其證明尚未達到此一
    程度，而有合理之懷疑存在時，致使無從形成有罪之確信，
    根據「罪證有疑，利於被告」之證據法則，即不得遽為不利
    被告之認定（最高法院29年上字第3105號、30年上字第816
    號、40年臺上字第86號、76年臺上字第4986號判例參照）。
    復按告訴人之指訴，係以使被告受刑事訴追為目的，是以告
    訴人之指訴為證據方法，除其指訴須無瑕疵，且應有查與事
    實相符之佐證，始得資為判決之基礎（最高法院52年臺上字
    第1300號、61年臺上字第3099號判例參照）。刑事訴訟法第
    161 條第1 項亦規定，檢察官就被告犯罪事實，應負舉證責
    任，並指出證明之方法，是檢察官對於起訴之犯罪事實，應
    負提出證據及說服之實質舉證責任，倘其所提出之證據，不
    足為被告有罪之積極證明，或其指出證明之方法，無從說服
    法院以形成被告有罪之心證，基於無罪推定之原則，自應為
    被告無罪判決之諭知（最高法院92年度台上字第128 號判例
    參照）。
三、本件檢察官認被告涉有前述強制罪嫌，無非係以下列證據為
    論據：
  (一)被告甲○○的陳述，證人即告訴人柯鎮國的證詞。
  (二)96年度執字第9188號、於96年9月3日之查封筆錄。
  (三)現場照片。
四、被告甲○○否認有強制犯行，辯稱：那條不是道路，以前是
    房屋，伊是在那裡設工廠，伊跟弟弟王萬和說車子載貨有時
    要出入，請王萬和將房屋拆掉一半，作成可通行的道路，那
    裡是建地不是道路，有照片可證。那個土地是王萬和的，裡
    面伊有房子被人拍賣，隔壁是王萬順住的，他要出入也是從
    那條出通行，所以怎麼會說擋住丙○○的出入。做柵欄是為
    了晚上不要讓陌生人的車子駛入，我只有這個用意，哪一次
    丙○○進去被阻擋不能通行？如果不能通行，他可以去報警
    才是，我沒有妨害他的自由等語。
五、經查：
  (一)證人即告訴人柯鎮國證稱：「（問：苗栗縣通霄鎮○○段53
    0-1 及530-2 地號土地及其上建物，是你太太丁○○在97年
    6 月11日標得的嗎？）是。」、「（問：你在標得後，第一
    次發現被告將該處通道設置柵欄是在何時？）詳細日期我不
    記得，但我有通報警員來。之前我有問工人為什麼圍這個，
    工人回答是被告甲○○叫他圍的。我說你繼續圍的話我就要
    去找警察來，結果我去叫警察時他們就跑掉了。」、「（問
    ：那時候他們已經把通道圍成什麼樣？）已經架起兩支柱子
    了。」、「（問：你報案那次的情形呢？）那次是我和一個
    後龍住商的老闆一起去看，我看到時柵欄已經圍成差不多一
    半了。」、「（問：你報案那次有誰在現場？）甲○○和他
    二弟王萬和和一些工人。」、「（問：被告怎麼跟你說的？
    ）因為上次有一次被告揚言要圍阻起來，我跟他說不行，這
    是違法的。第2 次時我去報警，但他告訴警察這是他的土地
    為什麼不能圍，他就強行把土地圍住，於是我就去報案了。
    」、「（問：他裝設柵欄的材料從何而來？）我當初不知道
    ，後來才知道由是我標得的房子的鐵門拆下來改裝的。」、
    「（問：這兩次之間相隔多久？）時間我沒有去記，應該是
    沒有超過一個月。」、「（問：除了這條路以外還有沒有其
    他路可以通往你的房子？）沒有。」、、「（問：所以架設
    柵欄是在點交之後？）是，點交之後。」、、「（被告問：
    你人也沒有住在那裡，我圍住柵欄，對你是否也有好處？你
    有哪時候要出入那個通道，我有把通道圍住不讓你過？）我
    不知道這樣對我有什麼好處，他把大門拆掉了，把通道圍起
    來，好在我有去報案了。那天我就去提告了，道路已經被被
    告圍起來，我看鑰匙有鎖起來，我問他弟媳沒有鑰匙怎麼進
    出？他弟媳回答『要進出的話我幫你開啟』。」、「（問：
    提示偵卷第30頁，上方照片的建築物是否你這次向法院標得
    的系爭土地及建物嗎？）左邊白色的建築物是此次標得的，
    在照片右方比較矮的建築物是他弟弟王萬順的。我要出入該
    處的土地是屬於他弟弟王萬和的。」、「（問：你剛才說王
    萬順也住在該通道裡面嗎？）對，跟我的土地以同一個大門
    進出。」、「（問：王萬和他的住宅有沒有緊鄰王萬順的住
    處？）王萬和是在前面的通道旁邊。」、「（問：提示偵卷
    照片，哪一棟是王萬和的住宅？）偵卷第30頁下方左邊磚造
    的房屋是王萬和的。」、「（問：王萬和的住宅是否另外有
    面對大馬路可以進出？）他的正臨大馬路，與我的通道出入
    是沒有關係的，他可以直接從大馬路進出。」、「（問：那
    條馬路是什麼路？）苗128 線，通霄鎮○○○路。」、「（
    問：你個人有沒有詢問過王萬順或是他太太，有沒有同意甲○○在你標得的系爭土地建物的通道外，去設置欄杆以防止
    宵小進入？）我沒有問他們。」、「（問：你第一次發現甲○○找工人在該通道的外面設置柵欄，甲○○在當場有沒有
    對你說出什麼話讓你心理有壓力，或是恐嚇你？）第一次當
    場被告沒有在，是他指使工人在那邊施作，我只是跟工人對
    話。」、「（問：第一次你發現時，被告聘請的工人有沒有
    對你做恐嚇之言語？）沒有。」、「（問：第2 次你發現上
    開的通道出入口外面，工人正在施作柵欄時，甲○○，有沒
    有在現場？）有，甲○○、王萬和都在。」、「（問：甲○○在第二次時當場有沒有對你恐嚇？）沒有，他就是硬要做
    。」、「（問：在第2 次時，施工的工人是否就是在場的乙○○？）我眼睛不好，認不太出來，應該是比較年輕的，但
    我不敢確定。」、「（問：你第2 次發現施工柵欄時，施工
    的工人有沒有恐嚇你？）沒有，因為他們就是強行要施工完
    成。」、「（問：你第2 次發現施工時，你通知警察，警察
    有到場嗎？）有。」、「（問：警察到場時，甲○○有沒有
    在現場？）有，他們兩兄弟都在。」、「（問：警察到場時
    ，甲○○有沒有對你恐嚇？）沒有。」、「（問：警察到場
    時，施工的工人有沒有對你恐嚇？）沒有。」、「（問：從
    第2 次你發現甲○○找工人在現場施作柵欄開始，直到警察
    到現場處理，這段期間，甲○○本人有沒有對你施以肢體上
    的推擠或是毆打？）都沒有。」、「（問：從第2 次你發現
    甲○○找工人在現場施作柵欄開始，直到警察到現場處理，
    這段期間，工人有沒有對你施以肢體上的推擠或是毆打？）
    沒有。」、「（問：後來警察到場，處理的結果為何？）警
    察來時，甲○○叫工人繼續施工，不知道是甲○○還是王萬
    和說『騙肖A ，我自己的土地為什麼不能施作柵欄？』（台
    語），於是工人他們繼續施工，警察對這個事情也不敢做任
    何的處理，最後是到通霄分駐所作筆錄。」、、「（問：你
    在第1 次跟第2 次到現場發現甲○○找工人到現場施作前開
    柵欄時，有沒有任何人恐嚇你如果阻止他們施工的話要對你
    不利？）沒有。」、「（問：你在第1 次跟第2 次到現場發
    現甲○○找工人到現場施作前開柵欄時，有沒有任何人以身
    體或是其他器具，對你推擠或是毆打，然後強行在現場施作
    柵欄？）沒有。」、「（問：提示偵卷第16到20頁、第44到
    50頁，你在偵查時的證述是否都實在？）都實在。」等語（
    參審卷99年2 月10日審判筆錄第3 至10頁）。
  (二)是由證人柯鎮國於偵查、審理時的證詞，參諸卷附的照片所
    示（參偵卷第28至29頁），可知其係證稱被告甲○○其所有
    坐落苗栗縣通霄鎮○○段530-1 及530-2 地號土地及其地上
    建物即苗栗縣通霄鎮○○段294 、295 建號房屋（門牌號碼
    為通霄鎮內湖里12鄰內湖122-1 號），經本院查封拍賣後，
    由其妻丁○○拍定。於點交後，被告甲○○為遷移之事與其
    夫妻2 人發生糾紛，被告甲○○即於97年11月25日前約半個
    月至1 個月間某日，雇工將前述房屋的鐵柵門2 扇拆下，並
    切割改裝，欲裝設於上述建物的唯一對外通路上，業已將兩
    邊的柱子立好。其即向工人表示若要繼續圍，則要報警處理
    ，其於報警後警員未到場前，工人隨即離開現場。嗣於97年
    11月25日16時許，被告甲○○再度鳩工在前述通路上，以前
    述鐵柵門，施作圍住該通路的柵欄，王萬順、王萬和亦在現
    場，其即報警處理，警員到場時，不知是被告甲○○或王萬
    和稱自己的土地為什麼不能施作柵欄，工人則繼續施工將之
    完成，警員當時亦不敢做任何處理，最後到派出所製作筆錄
    。在前後2 次於上述通道施作柵欄期間，包括被告甲○○、
    施工的工人等在內的人，均未對其推擠、毆打，亦無恐嚇言
    語。王萬順係住通霄鎮內湖里12鄰內湖122-1 號旁，亦由上
    述通道進出等情。
  (三)證人王萬順證稱伊住在通霄鎮內湖里12鄰內湖122-1 號旁，
    與該屋走同一通道進出，伊長年在外較少回家，伊妻子告訴
    伊有一些不熟識的人在該處出入，伊曾說要設施柵欄，甲○○聽到則去施作。甲○○原先要另外訂製，伊表示不用這麼
    麻煩，後來才會將10幾年前設置於上述法拍屋的鐵柵欄改裝
    後，在通道設置柵欄等語（參偵卷第46至47頁）。證人王萬
    和證稱並未找乙○○設置鐵柵欄，但王萬順曾跟伊說要設置
    鐵柵欄，因有不明人士出入，想在外面通道做鐵門，伊說好
    並同意將鐵柵欄的一邊附掛在伊房屋的牆壁上，至於施工材
    料來源伊不清楚等語。是由證人王萬順、王萬和的上述證詞
    ，參酌卷附照片、通霄鎮○○○段736 地號土地登記謄本、
    地籍圖謄本、苗栗縣通霄鎮地政事務所建物測量成果圖（參
    偵卷第29至37頁）所示，可知被告甲○○所有經告訴人柯鎮
    國妻子丁○○所拍定，位於通霄鎮內湖里12鄰內湖122-1 號
    建物，與證人王萬順的房屋的對外通道，係證人王萬和所有
    之通霄鎮○○○段736 地號丙種建築用地。證人王萬順因慮
    及有不明人士由該通道進出所居住處所，欲在證人王萬和之
    前述土地上設置柵欄，經證人王萬和同意後，被告甲○○即
    請工人將上述法拍屋10餘年前裝設的鐵柵欄拆下改裝後，將
    之設置於前述通道上等情。
  (四)證人即苗栗縣警察局通霄分局烏眉派出所警員陳樹成證稱97
    年11月25日受理柯鎮國報案，到現場時看到鐵工師傅在架設
    柵欄，柯鎮國、甲○○、王萬和及王萬順的太太都在場。當
    時由外往工廠左側鐵柵欄已架設完畢，右側支撐架已經架好
    ，但欄杆尚未放上去等語（參偵卷第64至65頁）。再徵諸證
    人柯鎮國的上述證詞、被告甲○○於偵查時的陳述（參偵卷
    第65頁），可知鐵工師傅於97年11月25日在上述通道施作柵
    欄時，被告甲○○、證人王萬和、王萬順之妻均在場，足見
    證人王萬和同意證人王萬順在其所有土地即前述通道上設置
    柵欄，防止不明人士進出，並由被告甲○○請工人到場施作
    等事實。由此可證，被告甲○○辯稱係因其弟王萬順為防止
    不明人士駕車出入上址，經另一位弟弟王萬和的同意，在王
    萬和的土地上架設柵欄，並沒有妨害柯鎮國通行自由的意思
    等語，並非全然不可採信。因此，被告甲○○於上述時地，
    鳩工在該通道架設柵欄，主觀上是否有妨害告訴人柯鎮國、
    丁○○夫婦2人通行自由的意思，實有疑義。
  (五)被告甲○○先後2 次鳩工在前述通道上設置鐵柵欄，不論被
    告甲○○或施工的工人，均未對告訴人柯鎮國施以暴力，亦
    未對告訴人柯鎮國推擠，也沒有對告訴人柯鎮國恐嚇、脅迫
    等情，已如前述。按強制罪之強暴係指施用武力而強制他人
    ，剝奪或妨害他人之意思形成、意思決定或意思活動之自由
    ，以迫其作為、不作為或忍受，或行無義務之事或妨害他人
    行使權利【參林山田教授1995年9 月初版刑法各罪論第591
    頁】。是由前述論證，可知被告甲○○並無對告訴人柯鎮國
    施以強暴之可言，尚與強制罪的構成要件有間。
  (六)證人即告訴人柯鎮國雖證稱上述柵欄施作完畢後有上鎖等語
    。然查，證人乙○○證稱前述鐵柵欄高約50公分，是活動式
    的，要拆就可以拆起來，但伊的工人沒有做鎖，要做鎖也可
    以，然必須自行買鎖裝上去等語（參審卷99年2 月10日審判
    筆錄第11至12頁）。再衡諸卷附的照片（參偵卷第30頁、第
    32頁、第33頁；附於審卷99年2 月10日審判筆錄之後）所示
    ，可知證人乙○○的鐵工師傅於上述時地施作鐵柵欄，僅於
    鐵柵欄的內側另外焊接直立的鐵條將鐵柵欄與地面結合固定
    ，一般人自外面的大馬路要進入前述法拍屋、證人王萬順的
    住處及廣場，可以手動之方式將該鐵條拉上，開啟鐵柵欄而
    進入上址。再斟酌偵卷第31頁所附的照片，並未顯示上述業
    已施作完畢的鐵柵欄，有另外加掛大鎖拴住兩扇鐵柵欄而需
    另以鑰匙開啟，方能進出該處的情形。由此可見，證人柯鎮
    國此節證詞的真實性，容有可疑。
  (七)衡諸審卷所附的照片3 張（附於審卷99年2 月10日審判筆錄
    之後）所示，可知被告甲○○業於98年3 月7 日將裝置於上
    述通道的鐵柵門拆除，由此益見其上述辯解非虛。
  (八)綜上所述，檢察官舉出的證據及卷內訴訟資料，經本院逐一
    剖析，參互審酌，尚不足以形成被告甲○○涉犯刑法第304
    條第1 項強制罪的心證。此外，復查無其他積極證據足資證
    明被告甲○○有何公訴人所指之強制犯行，揆諸前揭判例及
    說明之意旨，及本諸「罪疑唯輕」之法則，自應為被告甲○○此部分無罪判決之諭知。
據上論斷，應依刑事訴訟法第299 條第1 項前段、第301 條第1
項，刑法第139 條、第47條第1 項、第41條第1 項前段，刑法施
行法第1 條之1 ，判決如主文。
本案經檢察官林俊杰到庭執行職務。
中    華    民    國    99    年    3     月    31    日
                  刑事第一庭  法  官  呂曾達
以上正本證明與原本無異。
如不服本判決應於收受判決後10日內向本院提出上訴書狀，並應
應敘述具體理由。其未敘述上訴理由者，應於上訴期間屆滿後20
日內向本院補提理由書 (均須按他造當事人之人數附繕本)「 切
勿逕送上級法院」。告訴人或被害人如對本判決不服者，應具備
理由請求檢察官上訴，其上訴期間之計算係以檢察官收受判決正
本之日期為準。
                              書記官  劉容辰
中    華    民    國    99    年    3     月    31    日
附錄：
中華民國刑法第139條
（污損封印、查封標示或違背其效力罪）
損壞、除去或污穢公務員所施之封印或查封之標示，或為違背其
效力之行為者，處 1 年以下有期徒刑、拘役或 3 百元以下罰金
。

司法院資訊處製作；財團法人民間司法改革基金會備份。
